臺灣板橋地方法院民事判決　　　　　　　95年度訴字第1686號
原　　　告　乙○○
訴訟代理人　施習盛律師
被　　　告　臺北縣泰山鄉公所
法定代理人　甲○○
訴訟代理人　廖德澆律師
複　代理人　丙○○
上列當事人間請求所有權移轉登記事件，經本院於民國96年7 月
3 日言詞辯論終結，判決如下：
    主  文
原告之訴駁回。
訴訟費用由原告負擔。
    事實及理由
一、本件原告起訴主張：
（一）按「各共有人對於第三人，得就共有物之全部，為本於所
      有權之請求，但回復共有物之請求，僅得為共有人全體之
      利益為之」，民法第821 條定有明文。
（二）查原告為系爭土地即坐落臺北縣泰山鄉○○段1196地號土
      地之共有人之一，其他共有人尚有李樹木等24人，茲因系
      爭土地於民國54年間作為已故副總統陳誠先生墓園之建置
      所在地，乃屬臨時性之暫厝性質，當時僅以土地所有人之
      地上建物、農作物及原葬之墳墓遷移費作為補償，但土地
      所有權迄今仍登記為原告及其他共有人所有共有，換言之
      ，原告共有系爭土地僅係暫時借用給政府作為陳故副總統
      墓園之用，如墓園遷移，則土地應返還地主。
（三）但被告泰山鄉公所於82年間陳故副總統墓園他遷後，未依
      法辦理徵收亦未在使用原因已消滅後將土地返還原告及其
      他共有人，卻逕行規劃為公園用地即辭修公園，強行占有
      使用多年，原告之母黃梅及其他地主向臺北縣政府依法陳
      情後，臺北縣政府以90年7 月6 日90北府地用字第234285
      號函回覆主旨：「黃梅女士等陳情所有坐落泰山鄉○○段
      吳厝窠小段10地號（重測前地號）等九筆土地…原為陳故
      副總統辭修墓園，現墓地已遷移，惟政府仍繼續占有使用
      該等土地」可証，足証被告占用系爭土地作為公園為無權
      占有。為此，原告依民法821 條、767 條之規定，本於所
    　有權之請求，要求被告返還土地於原告及其他共有人，以
   　 保權益。又被告無權占用系爭土地長達十年以上，原告要
      求被告給付相當於租金之不當得利，依土地法第97條之規
      定計算請求一年之租金新台幣（下同）151,606元（期間
  　　為83年1月1日至83年12月31日）。
（四）對被告所提答辯之意見：
    1.被告答辯狀所附行政院61年內字第4981號公函有如下缺失
      及疑點：
      (1)公文內稱「已協議成立買賣」云云：
　　　　但查迄今為止卻未見被告提出「價購協議書」或「買賣
        契約書」，以証明被告所言屬實，可見被告所言不實。
      (2)公文稱：「大多數業主辦清有關手續領取地價」云云：
　　　　但迄今為止亦未見地主領取價金之簽收收據（包括用印
        ），反而只有地上物及農作物之補償清冊（有領款人蓋
        章）；以此反推更足以証明地主實際上並未領取地價。
      (3)公文又稱：「有少數地主未辦清手續，已將應發地價暫
        存泰山鄉公所」云云：
　　　　但查，迄今為止亦未見被告提出「暫存地價」之事証，
　　    又暫存金額多少？亦不清楚。
      (4)公文又稱：「並有部分業主，將應領地價先行借用」云
        云：
　　　　但查：究竟有多少業主先行借用？又借用之借據何在？
        亦未據被告方面提出事証。
      (5)公文又稱：「上述私有土地，均應登記為國有」云云：
　　　　但查：系爭土地及其他相關土地（包括1195、1143等地
        號多筆土地），迄今仍未辦理土地移轉登記手續。
      (6)由上可知，被告對上述相關情事，均未能提出具體事証
        ，則上開行政院公文之敘述，顯與事實不符，其証明力
        顯然不足！換言之，不能僅憑在威權時代一紙政府公文
        即作為認定雙方權利義務之唯一証據！倘被告不能提出
        充分有力之証據，則應作有於原告之認定。
    2.又以經驗法則來看，倘本件如被告所主張有協議價購且已
　    支付地價，則大部分土地早已移轉登記，但事實上並沒有
　    辦理。由上可証，正因為沒有辦理價購，地價也未支付，
      所以才未辦理土地移轉登記。
    3.至於臺北縣政府回函之附件所謂「未辦妥手續清冊」，究
      何所指，語意不清，亦不能執此作為有利於被告之認定。
    4.此再由被告92年12月25日北縣泰鄉建字第0920025732號函
      已承認「自民國54年使用迄今，尚未完成用地補償、移轉
      相關手續」更可佐証原告之主張始為事實。
（五）聲明：
    1.被告應將其占有坐落臺北縣泰山鄉○○段1196地號土地返
      還原告及其他共有人。
    2.被告應給付原告及其他共有人151,606元，及自起訴狀繕
      本送達之翌日起至清償日止按年息百分之五計算之利息。
二、被告則辯以：
（一）系爭土地即坐落臺北縣泰山鄉○○段1196地號土地（重測
      前為泰山鄉○○段吳厝窠小段第10地號土地），地目：墓
      ，原為前故副總統陳誠之墓園用地，54年間墓園闢建時，
      已由行政院與土地所有權人協議成立買賣契約，辦理價購
      手續，其所需各種地上物補償費及墳墓遷移費均已由地主
      領取竣事，地價方面，亦已由地主依照協議成立之買賣地
      價辦清有關手續後領取完畢，故系爭土地既已由行政院依
      協議書價購，故本應登記為國有，此有行政院於61年5 月
      24日所發台61內字第4981號函可證。
（二）揆之前揭行政院之函文，可知行政院已函請臺灣省政府、
      臺北縣政府、臺北縣新莊地政事務所及被告臺北縣泰山鄉
      公所等相關單位應就墓園用地內所購土地辦理土地登記及
      公地撥用手續，並其後續管理維護情事；且臺北縣政府曾
      先後於61年及90年函請新莊地政事務所會同被告臺北縣泰
      山鄉公所辦理所有權移轉登記事宜，惟迄今卻仍未辦竣所
      有權移轉登記，核其主要原因，闕為地籍資料未予釐正，
      且迄今年代久遠，原土地所有權人因死亡，造成土地所有
      權人更迭，加上土地上有抵押權設定及未辦理繼承登記代
      管等情形，益增加所有權移轉登記之困難。
（三）按消滅時效完成，僅債務人取得拒絕履行之抗辯權，得執
      以拒絕給付而已，其原有之法律關係並不因而消滅。在土
      地買賣之情形，倘出賣人已交付土地與買受人，雖買受人
      之所有權移轉登記請求權之消滅時效已完成，惟其占有土
      地既係出賣人本於買賣之法律關係所交付，即具有正當權
      源，原出賣人自不得認係無權占有而請求返還。此為最高
      法院85年台上字第389 號判例所明文，準此，本件系爭土
      地於54年既經行政院依協議買賣方式購置，並已交付作為
      前故副總統陳誠之墓園用地使用，迄今雖已逾15年時效，
      仍未完成產權移轉登記，然被告於82年間陳故副總統墓園
      他遷後，使用系爭土地作為公園用地，仍係基於前開買賣
      之法律關係，已具有正當權源，故原告自不得認係無權占
      有而請求返還。
（四）如今，臺北縣政府為使系爭土地之使用權及使用現況等情
      形公示於第三人，乃於93年10月20日以北府財管字第0930
      714736號函轉內政部93年10月6 日內授中辦地字第093072
      5851號函請被告泰山鄉公所應辦理有關政府價購尚未完成
      產權移轉登記之土地註記事宜，故被告泰山鄉公所已依規
      定函請新莊地政事務所於系爭土地登記簿上之其他登記事
      項欄上，已加註：「臺北縣泰山鄉公所有土地使用權，現
      作公園使用」等記載在案，益足以證明被告使用系爭土地
      ，具有正當權源。
（五）至於原告及其共有人迭來屢屢聯合其他土地之共有人陳情
      「是否於土地使用分區證明加註該土地為公共設施保留地
      及取得方式」；或申請被告儘速辦理用地徵收手續等內容
      。由於前揭陳情內容，牽涉到土地使用現況已開闢供公共
      使用，已不具保留性質，即非屬公共設施保留地；再者，
      有關申請用地徵收事宜屬於地方權責，依法應由臺北縣政
      府依實際情形通盤檢討研議辦理，故被告已分別答覆無法
      配合辦理等情。
（六）又原告對於臺北縣政府95年12月7 日北府地用字第095076
      1271號函之內容及附件資料有所質疑，認為並未有任何證
      明有關系爭土地原地主簽領地價之具體證據，亦無任何土
      地價購之協議書面云云，惟查：按民法第355 條規定「文
      書，依其程式及意旨得認作公文書者，推定為真正」、「
      公文書之真偽有可疑者，法院得請作成名義之機關或公務
      員陳述其真偽」。準此，系爭土地原為前故副總統陳誠之
      墓園用地，54年間墓園闢建時，已由行政院與土地所有權
      人協議成立買賣契約，辦理價購手續，其所需各種地上物
      補償費及墳墓遷移費均已由地主領取竣事，地價方面，亦
      已由地主依照協議成立之買賣地價辦清有關手續後領取完
      畢，故系爭土地既已由行政院依協議書價購，故本應登記
      為國有。嗣經鈞院分別函請行政院及臺北縣政府查明回覆
      前開土地之價購情形，並將相關資料影本惠予檢送參辦，
      其後業已由內政部於95年11月21日以內授中辦第字第0950
      053625號之公文回覆，就是否曾研議以徵收方式解決逾15
      年未完成產權登記之土地之研討意見。而臺北縣政府於民
      國95年12月7 日所發北府地用字第0950761271號之回覆函
      文及其後所檢附之地價補償費未領者明細表資料亦可顯示
      ，系爭地號土地僅原地主李春葵部分因未辦理繼承登記，
      無法領取地價補償費。然縱未領取，亦已依協議（附件1
      、第二次用地協議紀錄入協議結果3） 將應發放地價暫存
      於泰山鄉公所，俟其各項手續完成後再行發給等內容。則
      按當事人主張有利於己之事實者，就其事實有舉證之責任
      ，民事訴訟法第277 條定有明文，準此，以上之函文均屬
      於公文書，應推定為真正，此亦為首揭條文所明載。故原
      告主張系爭土地之買賣協議不成立，自應就其主張有利於
      己之事實，負有舉證之責任。查本件前開行政院及臺北縣
      政府之公文所載11筆土地（含系爭土地）業均已由行政院
      與地主以召開協調會方式協議每坪土地之計價及土地及地
      上農作物補償費，此顯為行政院與地主間之買賣協議，至
      為明確；至於地價、補償費之簽領證明方面，則有清冊為
      憑，至於未領具地價方面，僅見有原地主李春癸死亡未辦
      理繼承，故於清冊註明有未辦妥手續之記載，亦即其地價
      補償總價為583.16元未領，然縱未領取，亦已依協議將應
      發放地價暫存泰山鄉公所，俟其各項手續完成後再行發給
      ，故此地價之領取完畢與否，並不影響前開買賣協議之成
      立。至於原告所質疑有無提存於法院則係另一清償合法與
      否之問題，亦不影響前開買賣協議之成立。
（七）聲明：原告之訴駁回。
三、原告主張系爭土地為原告所有，於54年間作為已故副總統陳
    誠先生墓園之建置所在地，於82年間陳故副總統墓園他遷後
    ，被告則將系爭土地規劃為公園用地即辭修公園之事實，業
    據提出系爭土地登記謄本為證，並為被告所不爭執，堪信為
    真實。惟原告復主張被告係無權占有系爭土地等情，則為被
    告所否認，並以前詞置辯。是本件爭點在於：兩造就系爭土
    地是否有買賣關係存在？被告是否有權占有系爭土地？茲就
    上開爭點分別敘述如下。
四、查原告主張原告共有系爭土地僅係暫時借用給政府作為陳故
    副總統墓園之用，如墓園遷移，則土地應返還地主等情，被
    告則辯以兩造有買賣關係存在等語，並提出行政院61年5 月
    24 日 台61內字第4981號函、臺北縣政府93年10月20日北府
    財管字第0930714736號函、內政部93年10月6 日內授中辦地
    字第0930725851號函等影本為證。則查：觀諸兩造對於該文
    書形式真正均不爭執之行政院61年5 月24 日 台61內字第
    4981號函之內容略為：「‧‧‧‧‧補償費及墳墓遷移費，
    均已由各業主領取竣事，地價方面，亦有大多數業主依照協
    議成立之買賣地價辦清有關手續領取完畢，‧‧‧‧‧，僅
    有少數業主，因未辦清有關手續，已依照協議將應發放地價
    暫存泰山鄉公所，俟其各項手續完成後再行發給，其中並有
    部分業主，將其應領地價之全部或部份先行借用」等語，此
    有上述行政院61年5 月24日台61內字第4981號函影本1 份在
    卷可參，是就土地價金部分既經大部分土地所有權人領取完
    畢，少部分土地所有權人其未領取之土地價金，亦依協議暫
    存，足認當時並非僅就系爭土地其上建物、農作物及墳墓之
    遷移費進行協議、發放，而已就土地價金補償部分協議完成
    ，並已行發放程序，是被告辯稱本件系爭土地已於54年經行
    政院依協議買賣方式購置等語，已非不可採信。再查，本院
    依被告聲請向臺北縣政府函詢有關系爭土地是否業經政府價
    購與業主是否已領取價金完畢及其相關領取之表冊或單據是
    否仍留存等相關事項，經臺北縣政府函覆之結果亦略為：「
    ‧‧‧‧‧泰山鄉○○段1196地號，重測前為泰山鄉○○段
    吳厝窠小段第10號土地，依地價補償費未領者明細表資料顯
    示，該地號僅李春葵部分未辦理繼承登記，無法領取地價補
    償費‧‧‧‧‧」等語，此有臺北縣政府95年12月7 日北府
    地用字第0950761271號函暨檢附本案協議紀錄、地價及地上
    權補償清冊及相關公文影本1 份附卷可參，是系爭土地除訴
    外人李春葵部分因未辦理繼承登記，而無法領取地價補償費
    外，其他所有權人應均已領取地價補償費無誤，益見被告所
    辯系爭土地已經協議買賣購置等情，堪予採信。
五、次按權利之行使，不得違反公共利益，或以損害他人為主要
    目的，民法第148 條第1 項前段定有明文。復按權利之行使
    ，是否以損害他人為主要目的，應就權利人因權利行使所能
    取得之利益，與他人及國家社會因其權利行使所受之損失，
    比較衡量以定之。倘其權利之行使，自己所得利益極少而他
    人及國家社會所受之損失甚大者，非不得視為以損害他人為
    主要目的，此乃權利社會化之基本內涵所必然之解釋（最高
    法院71年台上字第737 號判例意旨參照）。又按物之出賣人
    ，負交付其物於買受人，並使其取得所有權之義務，民法第
    348 條定有明文，兩造間有買賣契約關係存在，已如前述，
    原告為出賣人，有將系爭土地交付買受人使其取得所有權之
    義務，而被告於54年將系爭土地作為已故副總統陳誠先生墓
    園之建置所在地，於82年間陳故副總統墓園他遷後，另將系
    爭土地規劃為公園用地即辭修公園，迄今前後已四十餘年，
    鄉民皆知，被告占有系爭土地係基於買賣契約，為有權使用
    系爭土地，依前述民法第348 條規定，原告有移轉登記義務
    ，被告已付清價金，原告未辦理移轉，亦有違出賣人之義務
    ，依前開民法第148 條之規定，權利之行使，不得違反公共
    利益或以損害他人為目的，是原告請求返還土地有違公共利
    益，即屬欠缺保護之實益。
六、末按「按消滅時效完成，僅債務人取得拒絕履行之抗辯權，
    得執以拒絕給付而已，其原有之法律關係並不因而消滅」，
    有最高法院85年台上字第389 號判例意旨可稽。本件被告因
    兩造間有買賣關係存在而占有系爭土地，業經本院認定如前
    ，故揆諸前開例意旨，雖被告基於買賣得向原告請求系爭土
    地所有權移轉登記請求權之消滅時效已完成，惟被告占有土
    地既係本於買賣之法律關係而占有，即具有正當權源，原告
    自不得認係無權占有而請求返還，自亦不得請求相當於租金
    之不當得利至明。
七、綜上所述，原告本於所有權而依民法第821 條、767 條規定
    ，請求被告應將其占有之系爭土地返還原告及其他共有人，
    並請求被告給付相當於租金之不當得利，俱無理由，應均予
    駁回。
八、兩造其餘之攻擊或防禦方法，經本院斟酌後，認為均不足以
    影響本判決之結果，自無逐一詳予論駁之必要，併此敘明。
九、據上論結，本件原告之訴為無理由，依民事訴訟法第78條，
    判決如主文。
中　　華　　民　　國　　96　　年　　7 　　月　　27　　日
                  民事第三庭    法　官　邱靜琪
以上正本係照原本作成
如對本判決上訴，須於判決送達後20日內向本院提出上訴狀
中　　華　　民　　國　　96　　年　　7 　　月　　27　　日
                                書記官　白俊傑
